臺灣高等法院高雄分院刑事判決　　　　　　　　九十三年度上訴字第五一九號
　　上　訴　人
　　即　被　告　甲○○
右上訴人因偽造文書等案件，不服臺灣高雄地方法院九十二年度訴緝字第二０九號中
華民國九十三年三月三十一日第一審判決（起訴案號：臺灣高雄地方法院檢察署八十
九年度偵字第一六一三四號），提起上訴，本院判決如左：
    主  文
原判決撤銷。
甲○○連續行使偽造私文書，足以生損害於他人，處有期徒刑壹年陸月。
    事  實
一、甲○○於民國八十七間，因其夫經營大理石生意而需款週轉，竟基於意圖為自己
    不法所有之概括犯意，在高雄市○○區○○路大新百貨公司一樓超市之「慶祥」
    專櫃，於八十七年十一月十日招募每會新臺幣（下同）五千元互助會（下稱甲會
    ：八十七年十一月十日起至九十年八月十日止，於每月十日開標，另於八十八年
    二、六、十月及八十九年二、六、十月與九十二年二、六月之二十五日加會一次
    ；並虛列楊秋香、楊榮進、李信義各參加二會，虛列沈世和、夏麗珍、黃進豐各
    參加一會，共計虛列九會，連同會首計有四十二會員），於八十八年一月十日招
    募每會一萬元之互助會（下稱乙會：八十八年一月十日起至八十九年九月十日止
    ，於每月十日開標；並虛列高永過、沈世和、楊秋香、李信義、黃進豐、夏麗珍
    、楊榮進、張文毅、葉素香為會員，各參加一會，共計虛列九會，連同會首計有
    二十一會員），前述互助會開標地點原係前述「慶祥」專櫃，後則改至高雄市○
    ○○路大樂超市之「康寶」專櫃；均採內標制（即活會會員各期應繳會款為會金
    扣除每期得標之標息金額），甲○○則邀姚百珠、張春梅、許春桂、李雪惠、謝
    張寶珠、林月娟、陳麗雀、許錦麗、姜寧、柯張金治、葉素香等人入會，使前述
    甲、乙會實際參加互助會之會員等人陷於錯誤，而均將各會之首期會款（即俗稱
    會首款）交付甲○○，因而連續詐得如附表一、二各編號一所示之會首款，共計
    詐得二十七萬元。
二、甲○○於前述甲、乙互助會進行期間，復基於行使偽造準私文書之冒標會款之概
    括犯意及承前意圖為自己不法之所有之概括犯意，先後於附表一、二所示各編號
    之冒標日期，在前址之開標處所，趁該組互助會會員未全部到齊競標之機會，先
    後冒用附表一、二所示被冒標會員等人名義，連續以甲○○所有之紙張為標單，
    而在標單上偽簽前述被冒標會員之姓名予以偽造其署押一枚，及填載如附表一、
    二所示標息之數字，用以偽造足以表示該競標者係以該標息競標之一定用意之投
    標單準私文書（未扣案），旋即持以行使競標而得標，以此方式連續冒用前述被
    冒標人等會員之名義得標，致其餘實際參加該組互助會活會會員等人均陷於錯誤
    ，而交付如附表一、二（編號一均除外）所示之活會會款予甲○○，共計詐得三
    百四十萬三千元，並足以生損害於前述被冒標人等會員。嗣甲○○自八十九年七
    月十日宣告倒會，且逃逸無蹤，經其餘活會會員查證後，始發現上情。
三、案經姚百珠、張春梅、許春桂、李雪惠、謝張寶珠、林月娟、陳麗雀、許錦麗、
    高永過、姜寧、柯張金治、葉素香訴由臺灣高雄地方法院檢察署檢察官偵查起訴
    。
    理  由
一、訊據上訴人即被告（下稱被告）甲○○固供承有虛列前揭高永過等人為互助會會
    員及冒標其他活會會款等情，惟否認有前揭虛列會員詐欺犯行，辯稱：虛列的會
    員原先說要跟會，後來又說不跟會，伊才頂替這些會員，並無詐欺犯意；又伊僅
    冒標甲會十會（即林鳳珠一會、楊秋香二會、沈世和一會、謝秀儀一會、葉宗元
    二會、楊榮進二會、黃顯盛一會），乙會八會（高永過一會、沈世和一會、楊秋
    香一會、李信義一會、夏麗珍一會、楊榮進一會、黃進豐一會、張文毅一會）云
    云。經查：
(一)、被告所招募前述甲、乙互助會中，確有前開告訴人姚百珠等人及前開虛列之高永
    過等人名義，而被告確有未經附表一、二所示被冒標會員等人同意，而以其等名
    義填載標息而投遞標單標取如附表一、二所示會款等事實，業據被告供承明確，
    復有告訴人李雪惠所提出如附表一、二所示之互助會單在卷足佐（見他卷第七、
    八頁；原審卷第一三六、一三七頁），又告訴人李雪惠、謝張寶珠於本院證述前
    述互助會之開標時均有標單，標單上填寫姓名、標金等情（見本院卷第五二頁）
    ，亦核與一般社會互助會開標方式之常情，此部分堪以認定。
(二)、告訴人高永過、許錦麗於偵查中各證稱：「伊未參加一萬元的會（乙會），會單
    竟有伊名字」、「伊參加甲會一會、乙會二會均為活會」等語（見偵卷第十三頁
    反面）；又告訴人等於原審各自證述如下，姚百珠：「乙會剩下二會原先被告是
    協調由伊得標，後來其並未標走，又伊參加甲會四會，均為活會」、李雪惠：「
    伊參加甲會二會均為活會，乙會一會於八十九年六月十日以二千三百元得標」、
    柯張金治：「伊參加甲會三會均為活會」、張春梅：「伊參加甲會二會、乙會一
    會，均為活會」、許春桂：「伊參加甲會二會，乙會一會，均為活會」、謝張寶
    珠：「伊有參加甲會二會，其中一會以一千五百元得標為死會，一會為活會，另
    參加乙會一會為活會」、姜寧：「伊只參加乙會一會為活會」（見原審九十三年
    二月十三日審判筆錄）；林月娟：「伊參加乙會一會為活會」、陳麗雀：「伊參
    加甲會二會，乙會二會，均為活會」（見原審九十二年三月十八日審判筆錄）；
    另告訴人葉素香於原審亦具狀陳明：「伊參加甲會三會均為活會，未參加乙會」
    等語（見九十三年二月二十三日刑事陳報狀，原審卷第一一七頁）。
(三)、附表一、二所示參加會員、得標日期、標息、得標會款等情，業據被告於原審當
    庭對於告訴人整理後所提出附卷（原審卷第一三六、一三七頁）之互助會單內容
    不爭執（見原審卷第一二九頁），對照前開告訴人姚百珠等人所證述情節，顯認
    被告確有冒如附表一、二所示被冒標會員之事實，是被告所辯「僅冒標甲會十會
    、乙會八會」云云，自與事實有違。又被告於本院供陳：「未將虛列會員部分告
    知其他會員」等語，核與告訴人李雪惠、謝張寶珠於本院所證相符（見本院卷第
    五三、五九頁），另被告於原審亦供明知悉有的會員後來不跟會之情（見原審九
    十三年三月十八日審判筆錄），則被告既已明知其未經告訴人高永過等人同意，
    即不得擅自將渠等列入互助會會員之名單中，卻將高永過等人虛列為互助會會員
    ，並隱瞞此等事實將該互助會單交付予各實際參加互助會之會員，致其他實際參
    加互助會會員對會首之償債能力誤判，且被告於甲、乙會之第二會起均開始冒標
    ，且冒附表一、二所示之被冒標互助會之會員名義或以冒該虛列會員名義參與競
    標而搶標會款，並向其他活會會員收取會款，即以虛構該被冒標之會員或虛列之
    會員得標之事由為手段，施用詐術，致使活會會員陷於錯誤，誤以為被冒標之會
    員或被虛列之會員得標而交付會款給被告，足認被告於收取會首款之始，即具有
    詐取財物之不法所有意圖（最高法院九十二年度台上字第六四一九號判決意旨參
    照）。縱然互助會進行中，另有他名會員得標，被告亦為一定會款之繳交，然其
    實際上僅係遂行詐財之手段，不能作為對其有利認定之依據。
(四)、被告於附表一、二所示每次冒標詐欺會款金額之計算方式，係以各期會金（五千
    元或一萬元）乘以各該每次實際參加互助會之活會會數，準此計算方式，則各次
    冒標所得之會款數額即如附表一、二（編號一均除外）所示，共計詐得三百四十
    萬三千元；又被告以虛列會員方式，詐取之首期會款（會首款）部分，亦以前述
    方式計算，各如附表一、二各編號一所示詐欺金額欄所示，共計詐得二十七萬元
    。
(五)、綜上所述，被告所辯各情，係屬卸責之詞，不足採信。此部份事證明確，被告前
    揭行使偽造準私文書及詐欺取財等犯行，堪以認定。
二、按我國民間互助會，係由會首招募會員參加所組成，每於標會時，通常由欲標取
    會款之會員，在空白紙條上，或僅書立其姓名、綽號及數字者，甚或祗書寫數字
    而未書立其姓名、綽號，另以言詞等方法表示係何會員所出具者，則依習慣或特
    約均足以辨明係該會員以所書寫數字為標息金額參加競標之標單，自應以私文書
    論（最高法院八十九年度台上字第一三一九號判決意旨參照）；又按偽造文書罪
    之成立，固須所偽造者為他人名義之文書，惟所謂他人名義，即非自己名義之意
    ，非謂名義人必須實有其人，苟其所偽造之文書，足以使人誤信為真正，雖該名
    義人係出虛捏，亦無妨於偽造罪之成立（最高法院九十二年度台上字第五七四三
    號判決意旨參照）；再按以多名虛列會員入會，嗣後復以虛列會員搶標會款，應
    認會首自始即具有不法所有意圖，而以招會之名行詐取財物之實（最高法院九十
    二年度台上字第六四一九號判決意旨參照）。本件被告以前述虛列會員等人方式
    ，向其他實際入會會員收各會之會首款所為，係犯刑法第三百三十九條第一項之
    詐欺取財罪。又被告於標單上書寫附表一、二所示被冒標會員（含虛列會員）等
    人之姓名予以偽造其等署押一枚，並填載附表一、二所示標息之數字，用以偽造
    足以表示該競標者係以該標息競標之一定用意之投標單準私文書，旋即持以行使
    競標而得標，以此方式連續冒用如附表一、二所示被冒標會員（含虛列會員）等
    人名義得標，均有足生損害於上開遭冒標等會員之虞，並進而詐取當次尚屬實際
    參加互助會之活會會員會款，核被告此部份所為，係犯刑法第二百十六條、第二
    百二十條第一項、第二百十條之行使偽造準私文書罪、第三百三十九條第一項之
    詐欺取財罪。被告偽造前述冒標會員署押行為，係偽造準私文書行為之一部，又
    被告偽造準私文書復持以行使，偽造準私文書之低度行為應為行使之高度行為所
    吸收，均不另論罪。又被告每次偽造投標單冒標得標後，向多數活會會員詐取財
    物，侵害多數人法益，係一行為觸犯數個相同詐欺取財罪名，為同種想像競合犯
    ，應依刑法第五十五條之規定，從一重處斷。又被告先後多次行使偽造準私文書
    、多次詐欺取財等犯行，均時間緊接，所犯係構成要件相同之罪，顯均係基於概
    括犯意反覆為之，均應依連續犯之規定，分別以一罪論，並加重其刑。又被告以
    行使偽造準私文書之方法冒標，以遂行詐欺取財之目的，其行使偽造準私文書與
    詐欺取財二罪間，有方法結果之牽連關係，為牽連犯，應依刑法第五十五條之規
    定，從一重之行使偽造準私文書罪處斷。至於起訴事實雖未敘及被告詐取前開會
    首款及虛列會員葉素香等部分，惟此等部分既與起訴之詐欺、行使偽造準私文書
    部分，有連續犯裁判上一罪關係，自為起訴效力所及，本院自應併予審理。
三、原判決對於被告予以論罪科刑，固非無見，惟查：被告被訴對告訴人姚百珠、李
    雪惠涉犯借款詐欺部分，尚難證明被告有此部分之詐欺罪責（如後所述），原判
    決併予論罪，即有未合。被告仍執前詞否認犯罪，提起上訴指摘原判決不當，雖
    無理由，但原判決既有上開可議，自應將原判決予以撤銷改判。審酌被告犯罪動
    機、目的，所為冒標、詐欺金額龐大所生危害甚鉅，被告於互助會止會後，尚未
    與其他活會會員達成民事和解，賠償該等會員損失之犯後態度，及念其尚無犯罪
    前科之素行（見本院卷第二八頁之臺灣高等法院被告全國前案紀錄表）等一切情
    狀，量處如主文第二項所示之刑。末查附表一、二所示冒標部分之得標時間之投
    標單，其上偽造被冒標人之署押各一枚，本應依刑法第二百十九條規定諭知沒收
    ，然此等標單，均經被告丟棄滅失，業經被告供明，核與告訴人李雪惠、謝張寶
    珠於本院證述相符（見本院卷第五二頁），且參以附表一、二所示之冒標時間距
    今最少已有四年，堪認此等標單顯均滅失無訛，爰不為沒收之諭知，併此敘明。
四、不另為無罪諭知部分：
(一)、公訴意旨另以：被告甲○○基於意圖為自己不法所有之概括犯意，連續於八十三
    年三、四月間，向柯張金治借款共計三十四萬元；於八十六年四月十日、八十七
    年五月七日、八十七年十一月二十九日、八十七年十二月十三日向李雪惠借款各
    二十萬元、十萬元、四十萬元、三十萬元，合計一百萬元；於八十六年間起，向
    姚百珠借款共計九十五萬元。迄今均分文未還，且避不見面，致告訴人柯張金治
    、李雪惠、姚百珠追索無著。因認被告甲○○亦涉有刑法第三百三十九條第一項
    之詐欺罪嫌。
(二)、按犯罪事實應依證據認定之，無證據不得認定其犯罪事實；又不能證明被告犯罪
    ，應諭知無罪判決，刑事訴訟法第一百五十四條第二項、第三百零一條第一項分
    別定有明文。且按刑法第三百三十九條第一項詐欺罪之成立，以意圖為自己不法
    之所有，以詐術使人陷於錯誤，而將本人或第三人之物交付為要件。所謂以詐術
    使人交付，必須被詐欺人因其詐術而陷於錯誤，若其所用方法，不認為詐術，亦
    不致使人陷於錯誤，即不構成該罪（最高法院四十六年台上字第二六○號判例可
    資參照。
(三)、公訴人認被告涉有上揭犯行，係以告訴人姚百珠、李雪惠、柯張金治指訴，並有
    本票、支票等情為據。然訊據被告否認有何詐欺犯行，辯稱：其以父親需用錢為
    由，陸續向李雪惠借款一百萬元，並有開立本票二紙交付李雪惠，且向姚百珠借
    款並開立二紙本票及三張支票並交付給姚百珠，但伊記得只向姚百珠借款五十九
    萬元，另伊固向柯張金治借款，但伊對前述借款均有支付利息，並無詐欺之犯罪
    故意等語。經查：
１、告訴人姚百珠所證：「被告向伊款五十五萬元部分，有交付二張本票金額計五十
    五萬元，另二十五萬元部分沒有票據，係八十八年三月被告借款四萬四千元、八
    十八年七月三十一日借款六萬元、八十八年十一月借款一萬五千元、八十九年借
    款四萬五千元，合計為十六萬四千元，後來被告有開立三張支票交付給伊，票面
    金額各為九萬元、一萬四千元、一萬元，其中票面金額九萬元的那張支票，被告
    要求伊幫忙不要讓該票跳票，伊遂幫被告代墊款九萬元，使該支票獲兌現，而前
    揭一萬四千元的支票亦有兌現，但一萬元的支票則遭退票，借款迄今仍未償還等
    語」，並提出本票影本二紙及支票、退票理由單、存摺影本各一紙可憑，足認被
    告應有向告訴人姚百珠借款七十萬元之事實，然此與告訴人姚百珠所指「被告向
    其借款九十五萬元」，其中相差二十五萬元部分，姚百珠亦證稱並無票據或借據
    （見原審卷第七八頁），且為被告亦否認，又無其他積極證據足佐，則被告應係
    連續多次向姚百珠借款計七十萬元。又被告所辯「僅借五十九萬元」，雖不足採
    ，然告訴人姚百珠於偵查、原審亦均證稱：「被告自八十六年開始向我借款」（
    見偵卷第三八頁）、「部分借款有包括利息，利息部分多少我不清楚，因都是被
    告在計算，利息部分姑且約十萬元」（見原審卷第七八頁），顯見被告當時雖有
    需款週轉，且以其父需錢為由，陸續向姚百珠借款之舉，但雙方借款之期間更超
    過三年，且是分次借款，而告訴人姚百珠又未記明利息數額，足徵告訴人姚百珠
    若非基於信任被告，何得以此方式長期多次借款。是告訴人姚百珠借款與被告，
    並非出於被告有何施以詐術，而使告訴人姚百珠陷於錯誤所致，已足認定。
２、告訴人李雪惠雖證稱：「當時被告係以其父親須用錢，且其父親在作大家樂需要
    錢週轉，要幫她父親借錢為由而向伊借款，伊有以打電話向被告之父親確認此事
    ，但被告之父親表示他沒有要被告幫忙借款，借款迄今仍未償還」等語，然其於
    原審及本院亦證述：「被告係自八十六年四月間至八十七年十二月間，利息支付
    至八十九年六月，利息三分，借款部分被告沒有騙我」（見原審卷第八五頁、本
    院卷第五三頁），足見被告雖以其父親要用錢為由借款，但告訴人李雪惠多次出
    借款項予被告，應屬雙方情誼之信任關係，並非出於被告施以詐術而使告訴人李
    雪惠有何陷於錯誤所致。
３、告訴人柯張金治雖證稱：「被告向伊表示係其父親要用錢，原先被告拿其父親的
    本票給伊，後來才改用被告的本票」等語，但柯張金治亦證稱：「被告於八十三
    年起至八十四年大統百貨火災前，陸陸續續向伊借款，每次向伊借三萬元不等金
    額之款項，約借十次，被告均有算二分的利息，且有給付利息給伊，又借錢當時
    被告並沒有說何時要償還，被告有向伊說其先生是從事大理石業，經濟很好，伊
    雖曾向被告催討，但被告表示沒有錢，伊就說等被告有錢再還，因被告與伊是同
    事」明確（見原審九十三年二月十三日審判筆錄），則被告於八十三年、八十四
    年間之經濟狀況不錯，且其自向八十三、八十四年間向柯張金治借款時起至八十
    九年七月間止均有支付借款利息給柯張金治，而柯張金治又係基於同事情誼借款
    給被告，顯見被告八十三年、八十四年間向柯張金治借款時，並無為自己不法所
    有之詐欺意圖甚明。
(四)、綜上所述，告訴人等人所指被告有積欠前述債務未為清償等情，固屬實情，然因
    上述債務均是數年累積下來的，告訴人均是基於對被告之信任，始分別陸續借錢
    給被告，並非被告於借錢時有施以任何詐術，自難僅以被告事後未能清償借款之
    情，據以推定被告借款之初，便有何不法所有之意圖，被告借錢未還之事實，經
    核與詐欺罪之構成要件不符，被告詐欺犯罪不能證明，惟因公訴人認此部分與前
    揭有罪部分之詐欺犯行間，有連續犯裁判上一罪關係，爰不另為無罪之諭知。
據上論結，應依刑事訴訟法第三百六十九條第一項前段、第三百六十四條、第二百九
十九條第一項前段，刑法第五十六條、第二百十六條、第二百二十條第一項、第二百
十條、第三百三十九條第一項、第五十五條，罰金罰鍰提高標準條例第一條前段，判
決如主文。
本案經檢察官劉文水到庭執行職務。
中      華      民      國    九十三      年      八      月    十三    日
                              臺灣高等法院高雄分院刑事第八庭
                                  審判長法官  郭雅美
                                        法官  江泰章
                                        法官  張意聰
右正本證明與原本無異。
如不服本判決應於收受本判決後十日內向本院提出上訴書狀，其未述上訴理由者，
並得於提起上訴後十日內向本院補提理由書狀（均須按他造當事人之人數附繕本)「
切勿逕送上級法院」。
                                      書記官  張文斌
中      華      民      國    九十三      年      八      月    十三    日
附錄本判決論罪科刑法條：
刑法第二百十六條：
行使第二百十條至第二百十五條之文書者，依偽造、變造文書或登載不實事項或使登
載不實事項之規定處斷。
刑法第二百十條
偽造、變造私文書，足以生損害於公眾或他人者，處五年以下有期徒刑。
刑法第二百二十條
在紙上或物品上之文字、符號、圖畫、照像，依習慣或特約，足以為表示其用意之證
明者，關於本章及本章以外各罪，以文書論。
錄音、錄影或電磁紀錄，藉機器或電腦之處理所顯示之聲音、影像或符號，足以為表
示其用意之證明者，亦同。
稱電磁紀錄，指以電子、磁性或其他無法以人之知覺直接認識之方式所製成之紀錄，
而供電腦處理之用者。
刑法第三百三十九條第一項
意圖為自己或第三人不法之所有，以詐術使人將本人或第三人之物交付者，處五年以
下有期徒刑、拘役或科或併科一千元以下罰金。
